【裁判字號】    95,上訴,1147
【裁判日期】    951114
【裁判案由】    違反槍砲彈藥刀械管制條例
【裁判全文】
臺灣高等法院高雄分院刑事判決        95年度上訴字第1147號
上  訴  人
即  被  告  甲○○
選任辯護人  楊四海律師
上列上訴人因違反槍砲彈藥刀械管制條例案件，不服臺灣屏東地
方法院94年度訴字第963 號中華民國95年5 月16日第一審判決（
起訴案號：臺灣屏東地方法院檢察署94年度偵字第2824號），提
起上訴，本院判決如下：
    主  文
原判決撤銷。
甲○○未經許可持有手槍，處有期徒刑伍年陸月，併科罰金新臺
幣拾萬元，罰金如易服勞役，以新台幣貳仟元折算壹日。扣案
巴西TAURUS廠製PT99AFS 型玖釐米制式半自動手槍壹把（槍枝管
制編號：0000000000號）含彈匣壹個、制式玖釐米子彈伍顆，均
沒收。
    事  實
一、甲○○明知未經許可，不得持有手槍、子彈，竟於民國94年
    4 月23日晚間前某時，取得巴西TAURUS廠製PT99AFS 型制式
    9 釐米手槍1 把含彈匣及同口徑制式子彈10顆，並基於未經
    許可持有手槍、子彈之犯意持有，嗣於94年4 月23日晚間11
    時20分許，駕駛車號ZU-3227 號自用小客車（持有上開制式
    手槍、制式子彈而置於車內）前往屏東市○○○街1 號英雄
    大廈訪友時，為據報前往埋伏之警員在該址停車場內當場查
    獲，扣得上開制式手槍1 把含彈匣及制式子彈10顆（嗣其中
    5 顆因鑑驗擊發而滅失）。
二、案經屏東縣警察局移送臺灣屏東地方法院檢察署檢察官偵查
    起訴。
    理  由
壹、程序方面：
一、按鑑定人由審判長、受命法官或檢察官就下列之人選任1 人
    或數人充之：(一)就鑑定事項有特別知識經驗者。(二)經政府機
    關委任有鑑定職務者；鑑定之經過及其結果，應命鑑定人以
    言詞或書面報告；法院或檢察官得囑託醫院、學校或其他相
    當之機關、團體為鑑定，或審查他人之鑑定，並準用第203
    條至第206 條之1 規定，刑事訴訟法第198 條、第206 條第
    1 項、第208 條第1 項分別定有明文。本件卷附槍彈鑑定書
    ，雖係被告以外之人於審判外之書面陳述，然內政部警政署
    刑事警察局係臺灣高等法院檢察署關於槍彈有無殺傷力之概
    括選任鑑定機關，此有臺灣高等法院檢察署92年9 月9 日檢
    文允字第0921001203號函附之「臺灣高等法院檢察署檢察長
    概括選任鑑定機關表列」足參，則上開槍彈鑑定書，為刑事
    訴訟法第159 條第1 項規定之例外情形，應有證據能力。
二、按被告以外之人於審判外之言詞或書面陳述，除法律有規定
    者外，不得作為證據，刑事訴訟法第159 條第1 項定有明文
    。證人左博仁於警詢陳述，經被告於原審明示拒絕作為證據
    （見原審卷第125 頁反面），復查無其他可為相反認定之依
    據，應認無證據能力。
三、按被告以外之人於偵查中向檢察官所為之陳述，除顯有不可
    信之情況者外，得為證據，刑事訴訟法第159 條之1 第2 項
    定有明文。證人左博仁、雷武君於偵查中經具結之證述，依
    現有卷證，既難認為有何顯不可信之情況，均應認為有證據
    能力。
四、證人葉靜茹於警詢陳述，其性質雖屬傳聞證據，惟此警詢筆
    錄內容，業經本院審理時予以提示並告以要旨，且經檢察官
    、被告、辯護人表示意見。當事人或辯護人已知上述筆錄乃
    傳聞證據，且均未於言詞辯論終結前對該筆錄內容異議，且
    本院審酌上開筆錄作成時，較無人情施壓或干擾，亦無不當
    取供之情形，認為以之作為本案之證據亦屬適當，依刑事訴
    訟法第159 條之5 規定，有證據能力。
五、按有明顯事實足信為有人在內犯罪而情形急迫者，檢察官、
    檢察事務官、司法警察官或司法警察，雖無搜索票，得逕行
    搜索住宅或其他處所；其由檢察事務官、司法警察官或司法
    警察為之者，應於執行後三日內報告該管檢察署檢察官及法
    院；其搜索執行後未陳報該管法院或經法院撤銷者，審判時
    法院得宣告所扣得之物，不得作為證據，刑事訴訟法第131
    條第1 項第3 款、第3 項中段、第4 項著有規定；又除法律
    另有規定外，實施刑事訴訟程序之公務員因違背法定程序取
    得之證據，其有無證據能力之認定，應審酌人權保障及公共
    利益之均衡維護，同法第158條之4復已明定。刑事訴訟重在
    發見實體真實，使刑法得以正確適用，形成公正之裁判，是
    以認定事實、蒐集證據即成為刑事裁判最基本課題之一。然
    違背法定程序蒐集、調查而得證據之證據能力，依當今證據
    法則之發展，既朝基本人權保障與社會安全相調和之方向進
    行，期能保障個人基本人權，復能兼顧真實之發見，以達社
    會安全之維護，則探討違背法定程序取得證據之證據能力，
    亦不能悖此方向。此外，供述證據與非供述證據之性質不同
    ，供述證據之採取過程違法，則侵害個人自由意思，應嚴格
    禁止；惟蒐集非供述證據之過程違背法定程序，其證物之型
    態並未改變，尚不生不可信之問題，至於人權保障及公共利
    益之均衡維護，一般而言，違背法定程序取得證據之情形，
    常因個案之型態、情節、方法而有異，個案權衡時，自應斟
    酌 (一)違 背法定程序之情節。 (二)違 背法定程序時之主
    觀意圖。 (三)侵 害犯罪嫌疑人或被告權益之種類及輕重。
     (四)犯 罪所生之危險或實害。 (五)禁 止使用證據對於預
    防將來違法取得證據之效果。 (六)偵 審人員如依法定程序
    有無發現該證據之必然性。 (七)證 據取得之違法對被告訴
    訟上防禦不利益之程度等節，以為認定證據能力有無之標準
    。經查：
 1、本件屏東縣警察局員警查獲扣案槍枝、子彈係因證人左博仁
    於前揭查獲當日下午4 、5 時間，主動提供線報而前往埋伏
    所得，並先依逕行搜索之規定執行之，旋更以同意搜索取代
    ，故未依法於執行後3 日內報告檢察官及法院，此據證人即
    時任屏東縣警察局保安隊副隊長並率員查獲本件之人雷武君
    於原審結證在卷。
 2、依證人雷武君之證言、卷附偵查報告、筆錄觀之，警方依據
    兩度經查獲槍枝之人提供之明確線報採取行動，因準備工作
    有其不能避免之窮，對於犯人出現之時間為何，甚至是否確
    將出現，既非警員或提供線報之人所能絕對掌握，而其當時
    情報及嗣後證實為犯人犯罪持有之物，復為對社會治安影響
    重大之制式槍枝，查緝行動一旦展開，不容稍有失誤，舉凡
    人員、器材均有隨時以最佳狀態待命埋伏之必要，是依情節
    ，本件確堪認有明顯事實足信為有人在上開車輛內犯罪而情
    形急迫，不及向法院聲請搜索票之情事，符合前引逕行搜索
    之要件。
 3、人之身體、自由、財產、隱私，乃憲法保障之基本人權，除
    有法律明文之授權依據外，其基於保障個人支配、處分其權
    利之原則，經被搜索人同意而進行搜索，亦為法之所許。惟
    若搜索行為對個人自由所生之侵害已經完成，自無從藉嗣後
    徵得被害人之同意而追復，是本件承辦員警以其搜索完畢後
    ，始據被告甲○○為同意搜索之表示，與同意搜索之要件已
    有不符，嗣其復未於執行後3 日內向該管檢察署檢察官及法
    院報告以完成逕行搜索之法定要件，是本件扣案槍、彈之搜
    索、扣押程序，於法即有未合。然本院審酌本件帶隊警官為
    縣（市）警察局保安隊副隊長，原應有相當資歷、經驗，個
    案中雖誤以為可藉被搜索人嗣後同意以成立同意搜索之要件
    而便宜行事，以其在偵查及原審作證時，對於辦案歷程均據
    實陳明，未加掩飾，顯見其主觀上就程序之違反並非惡意，
    又本件在客觀符合逕行搜索情狀下，實施逕行搜索而未依限
    陳報所侵害者，並非在先之搜索行為直接干預之人身自由、
    財產、隱私等權利，實為法院對其強制處分作為之審核權，
    而依實際情節判斷，本件果於執行後3 日內向法院陳報，亦
    不致發生撤銷其程序之結果，堪認其侵害情節尚輕；另考量
    本件經查獲犯罪類型，對於社會治安確有明顯而立即之危險
    等情，權衡人權保障及公共利益之維護，認為前開搜索取得
    之證據即扣案制式手槍、子彈，均有證據能力。
貳、實體方面：
一、上訴人即被告甲○○於上開時、地，遭警在其所駕車內，查
    扣具殺傷力之制式手槍含彈匣、制式子彈等情，除據被告供
    承外，並經證人雷武君（時任屏東縣警察局保安隊副隊長率
    員查獲）於偵查、原審結證甚詳，復有扣案槍枝1把、子彈5
    顆（原扣案10顆，因鑑驗擊發已滅失5 顆），及內政部警政
    署刑事警察局94年5 月9 日刑鑑字第0940067999號槍彈鑑定
    書在卷可稽（見核退卷第49-52 頁），此部分堪予認定。雖
    被告否認其有持有扣案槍、彈之犯意，辯稱：槍彈係左博仁
    謊稱寄放「信號彈」，而置於被告座車右前座下方，被告發
    現後隨即與之聯絡，左博仁則說他沒空，被告於當晚乃將槍
    彈送回屏東給他時為警逮捕，被告係遭左博仁栽槍陷害云云
    。惟查：
（一）前揭時地警方埋伏查獲甲○○持有上開槍、彈所依據之線
      報，係由左博仁於事前提供者，此據證人雷武君於原審結
      證綦詳，並經證人左博仁原審証述明確（見原審卷第121
      頁正、反面），又被告對於警方在其車上查獲之殘渣袋，
      係先供稱：「殘渣袋是來向左博仁要海洛因吃的」，繼而
      對於警方之追問，則又供稱：「因為左博仁目前受傷，他
      利用我壯膽及作伴，以免被黑吃黑，所以他會無償提供毒
      品供我施用」（見警卷第6 頁筆錄），再參以證人左博仁
      另涉販賣毒品罪由本院94年度上訴字第1637號另案審理中
      （見本院卷第50頁所附之臺灣高等法院被告前案紀錄表）
      等情，足見證人左博仁對於被告之認識，不僅非屬一般交
      往友人，而係在左博仁與毒販進行毒品買賣等危險交易行
      為時，被告有能力以某種方式（如常見之帶槍隨行）提供
      保護之人。從而，證人左博仁自有機會得悉被告持槍之線
      報，而向警方檢舉。無從僅據證人左博仁有上開涉及販賣
      毒品案件，遽以反證被告警詢所述上情為不可採，被告此
      部分上訴意旨（見本院卷第24頁）並無理由。
（二）證人左博仁前於偵查、原審具結作証時，均否認其有上被
      告車並栽槍之情，又證人左博仁苟有意栽槍給被告，則以
      其二人交往方式（據被告自承，除可同行進行毒品賣買，
      並由左博仁提供毒品施用外，尚能共處自家車內分享、施
      用毒品），證人左博仁大有機會將扣案槍、彈逕置於被告
      車內某隱密處，不僅能達到所謂「寄放栽槍」相同之目的
      ，縱經被告查覺發現，尚可推稱不慎遺忘，顯較對被告佯
      稱「信號彈」更為穩妥，何況，被告於警詢對於扣案槍、
      彈來源，係供稱「是左博仁持有防身，因怕在買賣毒品時
      被黑吃黑」等語（見警卷第5 頁），並無提及當時左博仁
      有對被告佯稱「信號彈」。至於證人左博仁於原審所証述
      「被告要將槍交還林清輝」部分（見原審卷第121 頁），
      雖據證人林清輝於原審否認在卷，但此部分係涉及林清輝
      是否另涉槍炮案件，自難僅以林清輝否認一節，遽認證人
      左博仁所述即不實在。
（三）證人葉靜茹於原審雖曾証述其於被告為警查獲當日傍晚，
      在被告車上看到左博仁坐在副駕駛座，並對被告說有東西
      要寄放，說那是信號彈，他要做生意，不方便帶，待稍後
      做完生意即前來取回，被告後來跟我說好像是槍枝等語，
      （見原審卷第103 頁）然證人於原審所證關於當時被告與
      左博仁聯絡之情形，時而表示去電多通均聯絡不上；忽而
      改稱打了好多通，左博仁均表示沒有空，並要求渠等送過
      去；或又表示伊只知道打通一次（見原審卷第105 頁），
      而此與被告於偵查所供「多次致電左博仁，而其一下子表
      示在臺南，一下子又表示在高雄」（見偵卷第64頁），亦
      不相符。又依證人葉靜茹於原審所述情節，左博仁當日與
      被告在車內獨處之機會甚多，證人左博仁又何需當第三人
      即證人葉靜茹之面而提及寄放信號彈，且參以證人係被告
      同居女友，關係密切，上開證言之可信度甚低。
（四）證人葉靜茹於原審雖稱其與甲○○發現為槍枝，當時僅認
      知該物很危險，不宜持有等語（見原審卷第104 頁反面）
      ，但依常理，被告縱因自己涉犯施用毒品案件，不敢與警
      接觸，然對其偶然發現他人託寄違禁物，自應靜待稍後物
      主前來取回，何況依據證人蘇盈誠（在被告甲○○家門前
      擺攤之人）於原審所證情節（見原審卷第108 頁），左博
      仁縱未如所言稍後即回，充其量於2 、3 天內即會再來一
      次，則參以被告上開警詢所述，被告係有能力在毒品交易
      場合提供保護之人，顯不至因偶見槍枝等違禁物品即驚慌
      失措而不堪稍候，急於當晚攜帶扣案槍彈驅車數十公里前
      往屏東市，被告所辯當晚急於將扣案槍、彈拿去屏東交還
      左博仁云云，顯與事理有異。
（五）證人蘇盈誠雖於95年1月17日在原審證稱：「94年4月23日
      下午7 點多，看到左博仁開車停在伊攤子旁，下車揹著一
      個黑色袋子，上了被告的車；左博仁每次經過伊店前都會
      揹一個包包」（見原審卷第106 頁反面、第108 頁），然
      證人蘇盈誠既只是在被告家門口擺攤之人，過往顧客應非
      少數，但其對於8 個多月前之被告訪客之穿著及隨身物品
      ，及其停車、另上被告車等情節之印象竟能如此深刻，已
      有可議。且依其證言，亦僅能證明證人左博仁於事發當日
      與往常一樣，均揹著黑色背包一只，亦無從證明背包內必
      有扣案槍、彈，嗣後並以上開方式放置在被告車內，是此
      部分證言難採為對被告有利之認定。
（六）証人乙○○（被告之母）於本院固証稱左博仁於脫逃後曾
      至伊住處要找被告女友葉靜茹索款之情，但証人乙○○亦
      証述其不知要討什麼錢（見本院卷第64頁）等語，縱如被
      告所供此係左博仁要找被告索取查獲當日其二人合資購買
      毒品之款項，然此亦僅能證明被告與左博仁於查獲當日有
      合資購毒施用一節，無從據此而認被告上開警詢所陳「左
      博仁利用我壯膽及作伴，以免被黑吃黑，所以他會無償提
      供毒品供我施用」部分，有何不實。
（七）按測謊鑑定，係依一般人若下意識刻意隱瞞事實真相時，
      會產生微妙之心理變化，例如：憂慮、緊張、恐懼、不安
      等現象，而因身體內部之心理變化，身體外部之生理狀況
      亦隨之變化，例如：呼吸急促、血液循環加速、心跳加快
      、聲音降低、大量流汗等異常現象，惟表現在外之生理變
      化，往往不易由肉眼觀察，乃由測謊員對受測者提問與待
      證事實相關之問題，藉由科學儀器（測謊機）紀錄受測者
      對各個質問所產生細微之生理變化，加以分析受測者是否
      下意識刻意隱瞞事實真相，並判定其供述是否真實；測謊
      檢查之受測者可能因人格特性或對於測謊質問之問題無法
      真正瞭解，致出現不應有之情緒波動反應，此時若過於相
      信測謊結果，反而有害於正當之事實認定，又測謊檢查之
      時間過遲，攸關受測者情緒得否平復，與鑑定之精確性非
      無影響，此時間因素，事實審法院於取捨時不得不予考量
      （最高法院92年度台上字第2282號判決要旨足參），本件
      被告辯護人聲請對被告及證人左博仁測謊一節（見本院卷
      第25頁），因案發迄今業已逾1 年半，受測人對於案情記
      憶、情緒等方面，顯與案發近期有所不同，依據上開說明
      ，本院認為此時再施以測謊，無助於事實認定，並無必要
      ，附此敘明。
（八）綜上所述，被告所辯扣案槍、彈係左博仁放置其車上用以
      陷害被告上情，均無足採。被告前開持有扣案槍、彈犯行
      ，事證明確，應可認定。
二、按手槍、子彈均為槍砲彈藥刀械管制條例所列管之物，依該
    條例第5 條規定，非經中央主管機關許可，不得持有。核被
    告甲○○所為，係犯違反槍砲彈藥刀械管制條例第7 條第4
    項、第12條第4 項之持有手槍、子彈罪。被告持有供手槍使
    用之彈匣一個，依內政部86年11月24日台內警字第
    8670683 號公告為手槍主要組成零件，堪認為其上開持有手
    槍之一部分，不另論同條例第13條第4 項之持有槍枝主要組
    成零件罪。被告同時持有扣案手槍、子彈犯行間，係一行為
    觸犯數罪名之想像競合關係，應依刑法第55條前段規定，從
    一重之持有手槍罪處斷。
三、原判決對被告據以論罪科刑，固非無見。惟關於被告併科罰
    金所為之易服勞役折算標準，因刑法此部分規定於被告行為
    後已有修正，原判決未及比較新舊法，而適用刑法修正前之
    規定，已有未洽（如後所述）。被告上訴意旨，仍執前詞否
    認犯行，指摘判決不當，雖無理由，但原判決有上述未及適
    用新法之可議，仍應由本院將原判決撤銷改判。審酌被告犯
    罪動機、目的，為警查獲槍、彈之數量及其為警查獲時尚非
    持槍犯案之情節，對於法益造成侵害之程度，及其犯罪後態
    度等一切情狀，量處如主文第二項所示之刑；又關於併科罰
    金部分，因被告行為時之易服勞役折算標準，業據修正前罰
    金罰鍰提高標準條例第2 條前段規定，就其原定數額提高為
    100 倍折算1 日，則被告行為時之易服勞役折算標準，應以
    銀元300 元折算1 日，即新台幣900 元折算1 日。惟95年7
    月1 日修正公布施行之刑法第42條第3 項前段規定：「易服
    勞役以新台幣一仟元、二仟元或三仟元折算一日。」比較修
    正前後之易服勞役折算標準，以修正後之規定，較有利於被
    告，則應依刑法第2 條第1 項後段規定，適用修正後之刑法
    第42條第3 項前段規定，並考量被告犯罪情節等而諭知如主
    文所示之折算標準。末查扣案之巴西TAURUS廠製PT99AFS 型
    制式9 釐米手槍1 把（槍枝管制編號：0000000000號）含彈
    匣1 個，及制式9 釐米子彈5 顆（扣案其他5 顆子彈，業經
    鑑驗擊發而滅失，不予宣告沒收），均係槍砲彈藥刀械管制
    條例第4 條第1 項第1 款、第2 款所列物品，乃未經許可不
    得持有之違禁物，應依刑法第38條第1 項第1 款規定宣告沒
    收。
據上論斷，應依刑事訴訟法第369 條第1 項前段、第364 條、第
299 條第1 項前段，槍砲彈藥刀械管制條例第7 條第4 項、第12
條第4 項，刑法第2 條第1 項後段、第11條、第55條前段、第38
條第1 項第1 款、第42條第3 項前段，判決如主文。
本案經檢察官張其主到庭執行職務。
中    華    民    國    95    年    11    月    14    日
                  刑事第一庭    審判長法  官  郭雅美
                                      法  官  莊崑山
                                      法  官  張意聰
以上正本證明與原本無異。
如不服本判決應於收受本判決後10日內向本院提出上訴書狀，其
未敘述上訴理由者，並得於提起上訴後10日內向本院補提理由書
狀（均須按他造當事人之人數附繕本）「切勿逕送上級法院」。
中    華    民    國    95    年    11    月    14    日
                                      書記官  呂素珍
附錄本件論罪科刑法條：
槍砲彈藥刀械管制條例第7 條
未經許可，製造、販賣或運輸火砲、肩射武器、機關槍、衝鋒槍
、卡柄槍、自動步槍、普通步槍、馬槍、手槍或各類砲彈、炸彈
、爆裂物者，處死刑、無期徒刑或7 年以上有期徒刑；處徒刑者
，併科新臺幣3 千萬元以下罰金。
未經許可，轉讓、出租或出借前項所列槍砲、彈藥者，處無期徒
刑或5 年以上有期徒刑，併科新臺幣1 千萬元以下罰金。
意圖供自己或他人犯罪之用，而犯前2 項之罪者，處死刑或無期
徒刑；處徒刑者，併科新台幣5 千萬元以下罰金。
未經許可，持有、寄藏或意圖販賣而陳列第1 項所列槍砲、彈藥
者，處5 年以上有期徒刑，併科新台幣1 千萬元以下罰金。
第1 項至第3 項之未遂犯罰之。
槍砲彈藥刀械管制條例第12條
未經許可，製造、販賣或運輸子彈者，處1 年以上7 年以下有期
徒刑，併科新台幣5 百萬元以下罰金。
未經許可，轉讓、出租或出借子彈者，處6 月以上5 年以下有期
徒刑，併科新台幣3 百萬元以下罰金。
意圖供自己或他人犯罪之用，而犯前二項之罪者，處3 年以上10
年以下有期徒刑，併科新台幣7 百萬元以下罰金。
未經許可，持有、寄藏或意圖販賣而陳列子彈者，處5 年以下有
期徒刑，併科新台幣3 百萬元以下罰金。
第1 項至第3 項之未遂犯罰之。


司法院資訊處製作；財團法人民間司法改革基金會備份。
